最　高　行　政　法　院　判　決
　　　　　　　　　　　　　　　　　　 94年度判字第01982號
上　訴　人　乙○○
　　　　　　甲○○
　　　　　　　　　　　共同送達代收人 胡盈州
　　　　　　　　　　　西路1段39號9樓
被 上訴 人　臺灣臺北地方法院檢察署
代　表　人　顏大和
上列當事人間因犯罪被害人保護法事件，上訴人不服中華民國93
年5月26日臺北高等行政法院92年度訴字第2078號判決，提起上
訴。本院判決如下：
　　主  文
上訴駁回。
上訴審訴訟費用由上訴人負擔。
　  理  由
一、本件上訴人主張：（一）本件犯罪被害人保護法事件，上訴
    人乙○○之子即被害人黃朝盟係於民國（下同）90年8月17
    日遭剌殺身亡，上訴人乙○○能否維持生活，其經濟來源及
    財產狀況，自應以90年9月之後之財產狀況始能查悉，原審
    率以89年度之財產申報資料為憑，認定上訴人乙○○顯得以
    維持生活，其認定顯與證據法則及經驗法則相悖。再者，上
    訴人乙○○於89年度之勞動所得收入僅新臺幣（下同）4萬
    餘元，原審以此認定上訴人乙○○顯非不能維持生活，惟查
    ，年所得收入僅4萬餘元，此非僅遠低於國人平均生活水準
    ，原審復未就上訴人乙○○90年度所得為查核，僅以上訴人
    乙○○徒有毫無價值可言之房地，如何維持生活？原判決於
    此亦明顯悖於證據及經驗法則，違背法令甚明。此有最高法
    院86年度判字第2967號判決可稽。（二）查犯罪被害者保護
    法第6條第2項明文將父母、子女及配偶排除在外，亦即依法
    倘係被害人之父母、配偶及子女申請時，即非以其依賴被害
    人扶養維持生活為限，均得為申請補償。原審卻爰引與犯罪
    被害者補償條例無關之民事判例，而增加原本法律所無之限
    制，錯認配偶申請遺屬補償金必須以不能維持生活而無謀生
    能力者為限，則其適用法律顯有錯誤，判決明顯違背法令。
    （三）上訴人甲○○確領有護士執照，然上訴人處於失業狀
    態未覓得工作之事實，被原審解釋為因有護士資格而有謀生
    能力，故不得請領遺屬補償金。惟原審就上訴人生活之區域
    無護士職缺未予深入瞭解，又上訴人甲○○倘為覓得工作而
    另聘保姆照顧2名子女，則其開銷花費又遠大於護士之微薄
    收入，則具護士資格謀生能力有何意義？原審未究明事實，
    判決違反證據及經驗法則，徒增法令所無之申請限制，此已
    明顯悖離犯罪被害人補償條例中之保護被害人遺屬之立法意
    旨，為此請廢棄原判決，並撤銷原處分及訴願決定等語。
二、被上訴人未提出答辯狀。
三、原審斟酌全辯論意旨及調查證據之結果，以：本件上訴人乙
    ○○，經審酌擁有坐落臺東縣長濱鄉○○段三間小段231之2
    地號及同小段228地號土地2筆，及其上門牌號碼臺東縣長濱
    鄉○○村○○○路62號房屋1棟，又其89年度薪資所得為4萬
    5千4百元，並在臺東郵局有存款（89年利息所得1萬4千4百
    元），且有汽車1輛，上訴人甲○○先後任職於育祥婦產科
    診所、佳生婦產科診所，擔任護士職務，89年領有30萬6千
    元之薪資所得，且名下亦有存款4筆合計16,722元利息所得
    ，為上訴人所不爭，並有財政部財稅資料中心函附原處分卷
    可稽，足徵上訴人乙○○顯非不能維持生活，上訴人甲○○
    有謀生能力，且其經濟狀況，亦顯非不能維持生活。查，父
    母申請扶養費或遺屬補償金，須以不能維持生活為限，配偶
    申請扶養費或遺屬補償金，以不能維持生活而無謀生能力者
    為限，上訴人等謂申請遺屬補償金不須受此限制，有所誤解
    。原處分以上訴人乙○○、上訴人甲○○等2人均非不能維
    持生活，否准渠等申請遺屬補償金部分，覆審決定予以維持
    ，亦無不合。因而將覆審決定及原處分維持，並駁回上訴人
    在原審之訴。
四、本院按犯罪被害人保護法第6條第2項規定：「前項第2、3、
    4款所列遺屬，申請第9條第1項第3款所定補償金者，以依賴
    被害人扶養維持生活者為限。」，可知此所謂遺屬補償金，
    其性質為對於受犯罪被害人基於法定扶養義務而受其扶養者
    之補償。參照民法第1117條、第1119條關於受扶養要件、扶
    養程度之規定，及最高法院87年度台上字第1696號判例「民
    法第1117條第1項規定；受扶養權利者，以不能維持生活而
    無謀生能力者為限。而同條第2項規定：前項無謀生能力之
    限制，於直系血親尊親屬不適用之。即直系血親尊親屬受扶
    養者，仍須以不能維持生活者為限。」、86年度台上字第31
    73號判例「直系血親尊親屬，如能以自己財產維持生活者，
    自無受扶養之權利；易言之，直系血親尊親屬受扶養之權利
    ，仍應受不能維持生活之限制。」申言之，即夫妻互負扶養
    之義務，已為74年6月3日修正之民法第1116條之1所明定，
    而受扶養之要件，應依民法第1117條之規定，配偶既非直系
    血親尊親屬，自無同條第2項之適用，故配偶以不能維持生
    活而無謀生能力者為限，始有請求扶養之權利，父母請求法
    定扶養費，須以不能維持生活為限。職是，犯罪被害人保護
    法第6條第2項所規定「以依賴被害人扶養維持生活者為限」
    ，於犯罪被害人之父母、配偶申請遺屬補償金，自應與請求
    法定扶養費之限制為相同之解釋。本件上訴人即乙○○、甲
    ○○分別為被害人黃朝盟之父及配偶，被害人與羅仁安2人
    均在臺北縣新店市○○路6巷10號屠宰場工作，90年8月17日
    凌晨3時許，兩人在上址因細故發生口角，羅仁安竟基於殺
    人之故意，持屠宰場內屠宰豬隻用之尖刀乙把，朝黃朝盟左
    後腰刺殺1刀，黃朝盟遭受利器刺傷而傷及肋骨、橫膈、脾
    臟及腹膜後腔軟組織，雖經送醫急救，仍因刺傷導致出血性
    及可能敗血性休克死亡。上訴人2人乃依犯罪被害人保護法
    規定向被上訴人所設之犯罪被害人補償審議委員會申請遺屬
    補償金，上訴人各請求扶養費100萬元。上開委員會審議結
    果，認上訴人乙○○擁有土地2筆、房屋1棟並有利息、薪資
    所得及汽車1輛，上訴人甲○○擔任護士，有薪資所得且有
    存款多筆，2人均非不能維持生活，乃以90年度補審字第32
    號決定書（下稱原處分）否准。上訴人不服，遂循序提起本
    件行政訴訟。原判決認依犯罪被害人保護法之規定而為解釋
    ，父母申請扶養費或遺屬補償金，須以不能維持生活為限，
    配偶申請扶養費或遺屬補償金，以不能維持生活而無謀生能
    力者為限，上訴人乙○○有土地2筆及房屋1棟，且有利息及
    汽車，並非不能維持生活，上訴人甲○○有正當工作，非無
    謀生能力，其收入固定且有存款，亦非不能維持生活，原處
    分否准渠等申請遺屬補償金部分，覆審決定予以維持，均無
    不合，因而併予維持，並駁回上訴人在原審之訴，經核於法
    均無違背。上訴意旨雖稱：上訴人徒有毫無價值可言之房地
    ，如何維持生活？而原判決認配偶申請遺屬補償金必須以不
    能維持生活而無謀生能力者為限，適用法規顯有錯誤；又上
    訴人甲○○雖領有護士執照，但處於失業狀態未覓得工作，
    難謂有謀生能力云云，惟查原判決認犯罪被害人保護法第6
    條第2項所規定「以依賴被害人扶養維持生活者為限」，於
    犯罪被害人之父母、配偶申請遺屬補償金，應與請求法定扶
    養費之限制為相同之解釋，乃係法律解釋之問題，尚難以此
    遽指其適用法規顯有錯誤。又原判決就上訴人是否能維持生
    活，已就相關證據之取捨詳加論述，並說明上訴人就此所主
    張之事項，何以不足採之理由，上訴意旨仍就原審採證認事
    之職權行使，指摘其為不當，自無可採，其執是聲明廢棄原
    判決，非有理由，應予駁回。
據上論結，本件上訴為無理由，爰依行政訴訟法第255條第1項、
第98條第3項前段，判決如主文。
中　　華　　民　　國　　94　　年　　12　　月　　15　　日
                  第一庭審判長法  官　葉　振　權
                              法  官  姜  仁  脩
                              法  官　劉　鑫　楨
                              法  官　吳　明　鴻
                              法  官　梁  松  雄
以  上  正  本  證  明  與  原  本  無  異
中　　華　　民　　國　　94　　年　　12　　月　　16　　日
　　　　　　　　　　　　　　　書記官　郭　育　玎
